臺灣高等法院民事判決
108年度上字第825號
上  訴  人  林崇瑜  
訴訟代理人  粘毅群律師
被上訴人    賴明德  
訴訟代理人  張旭業律師            
            楊珮君律師        
上列當事人間請求給付買賣價金事件，上訴人對於中華民國108
年5月27日臺灣臺北地方法院107年度訴字第3725號第一審判決提
起上訴，本院於109年5月19日言詞辯論終結，判決如下：
    主      文
上訴駁回。  
第二審訴訟費用由上訴人負擔。
    事實及理由
一、上訴人主張：伊與被上訴人前共同設立訴外人鍱德股份有限
    公司（下稱鍱德公司），嗣兩造於民國100年12月27日簽立
    協議書（下稱系爭協議書），由伊出售伊及訴外人鄭心怡、
    林蕭新梅、林紘毅、林昱君等人（下稱鄭心怡等4人）所持
    有該公司31%股份（下稱系爭股份）與被上訴人，被上訴人
    須於101年2月28日前，先給付其中27.5%股份之7成所計算價
    金新臺幣（下同）2,800萬元，其餘價金則待安永聯合會計
    師事務所（下稱安永事務所）於101年5月底前查核完成該公
    司100年度12月底結算財報加計15%為最終計價基礎後給付。
    嗣安永事務所查核完成鍱德公司100年度12月底結算財報淨
    值為1億1,075萬2,248元，被上訴人應給付價金為3,948萬3,
    176元（元以下4捨5入，以下同），僅給付3,502萬5,398元
    ，尚欠445萬7,778元未付，違反誠信原則致伊受有損害，應
    依系爭協議書第3條第2項約定給付懲罰性違約金即以未給付
    金額按年息30%計算之損害賠償等情。爰依系爭協議書及買
    賣契約之法律關係，求為命被上訴人給付伊445萬7,778元，
    及自101年5月31日起至清償日止按約定加計年息30%損害賠
    償之判決。（原審為上訴人全部敗訴之判決，上訴人聲明不
    服，提起上訴）。並上訴聲明：㈠原判決廢棄。㈡被上訴人應
    給付上訴人445萬7,778元及自101年5月31日起至清償日止，
    按年息30%計算之損害賠償。㈢願供擔保，請准宣告假執行。
二、被上訴人則以：上訴人及鄭心怡等4人所持有之系爭股份，
    其中3.5%股份為鍱德公司設立時給與訴外人王博士之技術股
    ，上訴人實際未出資，故同意該3.5%股份一併轉讓與伊不另
    計價，伊已依系爭協議書約定給付買賣價金完畢，上訴人並
    完成系爭股份過戶登記，無再請求買賣價金權利。又系爭協
    議書第3條第2項加計損害賠償年息30%之約定性質為違約金
    ，如認伊違約，該違約金亦過高，應予酌減為按年息5%計算
    等語，資為抗辯。並答辯聲明：㈠上訴駁回。㈡如受不利判決
    ，願供擔保免為假執行。
三、兩造不爭執事項：（本院卷第106、107頁）
  ㈠兩造於100年12月27日簽立系爭協議書，約定上訴人及鄭心怡
    等4人所持有系爭股份轉讓與被上訴人，該協議書第2條第2
    項約定：「甲方（即被上訴人）應於本協議書101年2月28日
    前，將該價金合計40,306,532元整（以100年11月30日鍱德
    公司自結報表淨值127,451,487×27.5%×115%）百分之七十約
    28,000,000元，以匯款方式交付乙方（即上訴人）。（乙方
    應將帳戶資料於民國101年1月31日前提供甲方）。」、第4
    項約定：「甲方應於安永事務所於民國101年5月底前查核完
    成之鍱德公司100年度截至12月底結算財報加計百分之十五
    為最終計價基礎，由甲方將剩餘價金以匯款方式交付乙方。
    」、第5項約定：「兩造應依據上述價金之給付進度辦理股
    票轉換登記。」（見原審卷第17頁）。
  ㈡上訴人已依約轉讓系爭股份與被上訴人並完成過戶登記（見
    原審卷第171頁）。
  ㈢安永事務所查核100年度12月底鍱德公司淨值為1億1,075萬2,
    248元（見原審卷第23頁）。
  ㈣被上訴人已分別於101年2月29日、同年3月1日合計給付2,800
    萬元與上訴人，並於同年5月30日給付上訴人703萬6,375元
    ，給付總額3,503萬6,375元。該金額多於兩造約定計算公式
    27.5%股份乘以鍱德公司淨值1億1,075萬2,248元乘以115%溢
    價後之金額（見原審卷第141至149頁）。
  ㈤3.5%股份金額按上訴人主張方式計算價金為445萬7,778元。 
四、上訴人主張其以系爭協議書出售系爭股份與被上訴人，被上
    訴人尚欠買賣價金445萬7,778元，並應按年息30%計算損害
    賠償之情，為被上訴人否認，並以前詞置辯，是本件爭點厥
    為：㈠上訴人依系爭協議書，請求被上訴人給付鍱德公司3.5
    %股份買賣價金即445萬7,778元，有無理由？㈡系爭協議書約
    定按年息30%計算損害賠償之性質是否為違約金？有無酌減
    必要？
　㈠按解釋意思表示，應探求當事人之真意，不得拘泥於所用之
    辭句。民法第98條定有明文。又按解釋契約，固須探求當事
    人立約時之真意，不能拘泥於契約之文字，但契約文字業已
    表示當事人真意，無須別事探求者，即不得反捨契約文字而
    更為曲解（最高法院97年度台上字第1676號判決、96年台上
    字第2237號判決意旨參照）。　
　㈡查兩造於100年11月間因商議系爭股份買賣事宜，於同年月20
    日簽訂承諾書（下稱系爭承諾書）約定：「3.鍱德公司需於
    2011年11月28日前提供公司2011年1～9月份自結財務双報表
    予林崇瑜，同年12月10日前提供同年10～11月份之內部自結
    報表予林崇瑜以計算淨值，以利賴明德收購林崇瑜所有股權
    」、「4.林崇瑜需於2011年12月19日前提出欲出售之股價予
    賴明德，双方應於2011年12月23日前確認股票價值，若價值
    仍未完成確認，則由双方洽公正第三鑑價公司於30日內確認
    價值」、「5.鍱德公司之土地實質價值、投資抵減所產生之
    稅務利得及公司商譽價值之部分，林崇瑜應於2011年12月19
    日前提出一合理之價值予賴明德，以利收購林崇瑜股權之評
    估，若價值仍未確認，則同第4項所述洽鑑價公司辦理」等
    語，見證人為訴外人鄧世琦，有系爭承諾書在卷可據（見原
    審卷第21、22頁）；又兩造嗣於100年12月27日簽訂系爭協
    議書，第1條約定：「標的：㈠公司股東：乙方（即上訴人）
    及利害關係人所持有之鍱德股份有限公司（以下簡稱鍱德公
    司）之全數股票（詳附表一）（即系爭股份）」，第2條約
    定：「意思表示：（甲）1.針對上述標的（一）者，兩造同
    意以鍱德公司自結之100年度10月份結算財報並加計百分之
    十五為計算基準，作為甲方收購之代價。2.甲方（即被上訴
    人）應於本協議書101年2月28日前，將該價金合計40,306,5
    32元整（以100年11月30日鍱德公司自結報表淨值127,451,4
    87元×27.5%×115%）百分之七十約28,000,000元整，以匯款
    方式交付乙方。（乙方應將帳戶資料於民國101年1月31日前
    提供甲方）。3.甲方同意支付乙方民國100年12月及101年1
    月薪資。4.甲方應於安永事務所於民國101年5月底前查核完
    成之鍱德公司100年度截至12月底結算財報加計百分之十五
    為最終計價基礎，由甲方將剩餘價金以匯款方式交付乙方。
    5.兩造應依據上述價金之給付進度辦理股票轉換登記」等語
    ，且系爭協議書附表一記載鍱德公司股東名簿，下方空白處
    有：「Ⅴ（勾選）：為欲出售股份」內容，上開股東名簿登
    載股東姓名或名稱欄所載上訴人及鄭心怡等4人之備註欄均
    註記有「Ⅴ（勾選）」，此有系爭協議書在卷可據（見原審
    卷第17至19頁）；經計算附表一鍱德公司股東名簿備註欄經
    「Ⅴ（勾選）」欄位之股數總計為257萬3,000股，為該股東
    名簿所載合計股數830萬股之31%（2,573,000/8,300,000）
    。依系爭承諾書、系爭協議書上開約定及附表一備註欄勾選
    內容及股數統計結果所示，兩造先以系爭承諾書達成上訴人
    出售鍱德公司股份及股價認定方式，及兩造未能確認股價則
    洽鑑價公司鑑定協議，後以系爭協議書第1條及附表一確認
    上訴人出售買賣標的為上訴人及鄭心怡等4人所持有鍱德公
    司31%之系爭股份，且其第2條係約定：「1.針對上述標的（
    一）者（即系爭股份），兩造同意以鍱德公司自結之100年
    度10月份結算財報並加計百分之十五為計算基準，作為甲方
    收購之代價。2.甲方應於本協議書101年2月28日前，將該價
    金合計40,306,532元整（以100年11月30日鍱德公司自結報
    表淨值127,451,487元×27.5%×115%）百分之七十約28,000,0
    00元整，以匯款方式交付乙方」等語，則該第2條第2項所稱
    「該價金」，自係指同條第1項約定系爭股份之收購代價，
    且其第2項約定並詳列價金暫以鍱德公司自結報表淨值計算
    之計算式，足見該計算式即為兩造約定系爭股份買賣價金之
    計算方式，且須以鍱德公司經會計師查核完成之財報作為最
    終計價基礎。被上訴人抗辯系爭協議書係約定按鍱德公司股
    份27.5%作為計算上訴人出售系爭股份買賣價金依據，應屬
    可採。
  ㈢次查，證人鄧世琦於原審證稱，兩造共同設立鍱德公司，伊
    後來加入負責生產，因兩造理念不合要拆夥，由伊當見證人
    簽訂系爭承諾書，上訴人實際持股比例伊不清楚，只知道大
    概30%上下，伊未看過系爭協議書，印象中上訴人認被上訴
    人方面安永事務所針對折舊跟庫存部分少算200萬元，有點
    不愉快，但伊記得錢跟股份都有移轉完畢，伊有告訴上訴人
    安永事務所不會做這個事情，建議上訴人可以請會計師和安
    永事務所去對帳，按淨值溢價15%計算，但淨值如何決定伊
    不知道，簽承諾書時，安永事務所已經承接鍱德公司之財報
    ，應該以安永事務所所算淨值為主等語（見原審卷第78至81
    頁）；依證人鄧世琦所證述兩造間系爭股份移轉及買賣價金
    交付均已履行完畢，上訴人於履約過程僅就安永事務所查核
    公司淨值有所爭議，惟就買賣價金之計算方式係以其查核淨
    值乘以27.5%再加計15%，則從未爭執，倘兩造未約定系爭股
    份以27.5%計算買賣價金，則其差額445萬7,778元，較諸其
    質疑之折舊及庫存200萬元，金額更鉅，衡諸常情，上訴人
    自無不爭執之理，然其於履約過程僅爭執安永事務所計算該
    公司結算財報淨值，而未提及系爭股份應以31%計價，又已
    將31%股份全數完成移轉，足見被上訴人抗辯兩造係按鍱德
    公司股份27.5%作為計算上訴人出售系爭股份買賣價金依據
    ，自屬可取。
　㈣上訴人雖主張證人鄧世琦曾證述系爭股份買賣價金約4,000萬
    元上下等語（見原審卷一第81頁），與其主張買賣價金係按
    安永事務所查核完成之結算財報金額1億1,075萬2,248元加
    計15%後乘以「31%」之金額3,948萬3,176元接近，足證買賣
    價金應按31%計算云云。然查，證人鄧世琦既稱伊僅簽過系
    爭承諾書，沒印象看過系爭協議書，淨值如何決定伊不知道
    ，兩造說以淨值為準，簽系爭承諾書時，安永事務所已經承
    接鍱德公司財報，應該以安永事務所所算之淨值為主等語（
    見原審卷第79至81頁），可見鄧世琦見證系爭承諾書簽訂後
    ，並未參與兩造後續股份買賣價金計價，自難以其證述買賣
    價金金額作為兩造約定之金額。且對照系爭承諾書就系爭股
    份買賣價金約定先按鍱德公司內部自結報表以計算淨值，而
    系爭協議書則載「甲方應於本協議書101年2月28日前，將該
    價金合計40,306,532元整（以100年11月30日鍱德公司自結
    報表淨值127,451,487元×27.5%×115%）百分之七十約28,000
    ,000元整，以匯款方式交付乙方」，即以鍱德公司自結報表
    淨值計算之股份買賣價金為4,030萬6,532元，足證證人鄧世
    琦證述買賣股份價金大概4,000萬元上下，實係指以鍱德公
    司自結報表淨值計算之金額4,030萬6,532元，而非兩造最後
    約定價金，自無從據為有利於上訴人之認定，上訴人此部分
    主張並未可採。　　
  ㈤再者，證人陳東霖於原審亦證稱，伊從100年8月1日起擔任鍱
    德公司總經理，鍱德公司就系爭股份買賣價金是代收代付，
    因為有找其他人承接上訴人股份，承接股份款項匯至鍱德公
    司，由鍱德公司匯款給上訴人，上訴人出售之31%股份均已
    移轉完畢，移轉明細如原審被證一股份轉讓明細表，鍱德公
    司是分2次匯款給付，先給頭期款1,000萬元，其餘待年報出
    來後匯款給付，部分是被上訴人付款等語（見原審卷第124
    至129頁）；證人陳東霖所證述系爭股份買賣履約過程之款
    項支付及股權轉讓均順利完成等語，核與證人鄧世琦證述內
    容相符，且與被上訴人所提出股票轉讓明細表（見原審卷第
    139頁）、付款明細表（見原審卷第141頁）、存摺存款歷史
    往來明細查詢一覽表（見原審卷第143頁）所載股權轉讓及
    匯款記錄相符，而上述股權轉讓明細表所載轉讓股權及對象
    ，亦核與桃園市政府檢送之鍱德公司登記案卷所附載鍱德公
    司101年7月6日盈餘轉增資配股明細表所載股東及股權一致
    （見本院卷第301至303頁），可見被上訴人抗辯兩造係約定
    以27.5%股份為計價基準，購買上訴人及鄭心怡等4人所持有
    鍱德公司系爭股份，且均已履約完畢等語，洵堪採信。至於
    上訴人以證人陳東霖自陳未與上訴人接觸，未參與簽訂系爭
    協議書，可見其證詞係自被上訴人聽聞而來，對於鍱德公司
    分期匯款價金及辦理股權變更登記部分陳述錯誤，其證述內
    容不可採云云。查證人陳東霖雖證稱兩造簽訂系爭協議書時
    伊未在場等語（見原審卷第124頁），然就有關鍱德公司匯
    款給付買賣價金及系爭股份完成變更登記經過，證人陳東霖
    當時任職該公司總經理，應有參與，其證述內容應屬其親自
    見聞，而屬可採；另其證述分期給付金額有誤部分，雖或因
    匯款時間101年2月29日及同年3月1日（見原審卷第143頁）
    ，距離證詞時間108年2月21日已經7年，印象模糊所致，然
    其此部分證詞瑕疵，應不影響其所證述買賣價金已經分期給
    付完畢認定，是上訴人全部否認證人陳東霖證詞，尚未有據
    。　
　㈥上訴人雖又主張其與鄭心怡等4人持有鍱德公司股份變動由原
    始60%迄至出售時逐漸下降為31%，94年2月5日尚以31%計算
    分配股息，其出售系爭股份並無訴外人王博士原有不計價3.
    5%技術股，證人鄧世琦、陳東霖證述技術股內容則相齟齬，
    被上訴人未舉證系爭股份中3.5%為未計價技術股，系爭協議
    書約定27.5%係被上訴人基於渠自身資金運用因素而暫訂少
    額支付方式，非得據此認為其同意以27.5%比例計算出售系
    爭股份31%云云。查證人鄧世琦、陳東霖2人就有關上訴人所
    出售系爭股份其中3.5%是否為技術股之證述內容有異，且被
    上訴人迄未證明上訴人所出售系爭股份包含技術股，是被上
    訴人抗辯兩造買賣系爭股份其中3.5%為技術股確實不可採，
    然兩造約定買賣系爭股份之計價方式係乘以「27.5%」既可
    確認，已如上述，系爭股份其中3.5%是否為技術股，並不影
    響按系爭協議書約定所為買賣價金之認定。另系爭協議書所
    約定上訴人應於101年2月28日前先給付70%價金2,800萬元，
    其計算方式係以100年11月30日鍱德公司自結報表淨值1億2,
    745萬1,487元×27.5%×115%所得金額再乘以70%，如依上訴人
    所述，係被上訴人基於渠自身資金運用因素而暫訂少額支付
    方式，直接以鍱德公司自結報表淨值1億2,745萬1,487元×11
    5%計算買賣價金後再乘以先給付價金比例即可，實無庸先乘
    以27.5%計算價金後再乘以70%，並以括弧標示該計算方式，
    可見乘以27.5%確為系爭股份買賣價金計算方式，是上訴人
    此部分主張非可採。
　㈦系爭協議書既已明載系爭股份買賣價金計算基準，係以安永
    事務所查核完成之鍱德公司100年度截至12月底結算財報加
    計15%為最終計價基礎，並乘以27.5%作為計算方式，該計算
    方式並已由兩造遵循並履約完畢，已如上述，是系爭協議書
    所約定股票買賣價金計算方式自屬明確，且為兩造真意，上
    訴人所能請求買賣價金自應依上開約定方式計算，而安永事
    務所查核完成鍱德公司100年度截至12月底結算財報之淨值
    為1億1,075萬2,248元，有該結算財報在卷可稽（見原審卷
    第23、24頁），據此計算，上訴人所得請求被上訴人給付之
    系爭股份買賣價金為3,502萬5,398元（1億1,075萬2,248元×
    115%×27.5%＝3,502萬5,398元），而被上訴人已給付上訴人3
    ,503萬6,375元，則如兩造不爭執事項㈣所載，被上訴人已給
    付系爭協議書所約定買賣價金全部，上訴人主張被上訴人仍
    有再給付股份買賣價金445萬7,778元義務，且被上訴人已違
    約，未依誠信原則履約，併依系爭協議書約定，請求按未給
    付價金自101年5月31日起按年息30%計算之損害賠償，即屬
    無據。
五、綜上所述，上訴人依系爭協議書及買賣契約之法律關係，訴
    請被上訴人應給付被上訴人445萬7,778元及自101年5月31日
    起按年息30%之損害賠償，為無理由，應予駁回。原審為上
    訴人敗訴之判決，並無不合。上訴意旨指摘原判決不當，求
    予廢棄改判，乃無理由，應予駁回。
六、本件事證已臻明確，兩造其餘之攻擊或防禦方法及所用之證
    據，經本院斟酌後，認為均不足以影響本判決之結果，爰不
    逐一論列，附此敘明。
七、據上論結，本件上訴為無理由，依民事訴訟法第449條第1項
    、第78條，判決如主文。
中　　華　　民　　國　　109 　年　　6 　　月　　2 　　日
　　　　　　　　　民事第二十四庭
                      審判長法  官  周舒雁
                            法  官  周群翔
                            法  官  陳杰正
正本係照原本作成。
如不服本判決，應於收受送達後20日內向本院提出上訴書狀，其
未表明上訴理由者，應於提出上訴後20日內向本院補提理由書狀
（均須按他造當事人之人數附繕本）上訴時應提出委任律師或具
有律師資格之人之委任狀；委任有律師資格者，另應附具律師資
格證書及釋明委任人與受任人有民事訴訟法第466 條之1第1項但
書或第2項（詳附註）所定關係之釋明文書影本。如委任律師提
起上訴者，應一併繳納上訴審裁判費。
中　　華　　民　　國　　109 　年　　6 　　月　　2 　　日
　　　　　　　　　　　　　　書記官  林雅瑩
附註：
民事訴訟法第466條之1（第1項、第2項）：
對於第二審判決上訴，上訴人應委任律師為訴訟代理人。但上訴
人或其法定代理人具有律師資格者，不在此限。
上訴人之配偶、三親等內之血親、二親等內之姻親，或上訴人為
法人、中央或地方機關時，其所屬專任人員具有律師資格並經法
院認為適當者，亦得為第三審訴訟代理人。